臺灣花蓮地方法院刑事判決　　　　　　　　　　　　　　八十八年度訴字第一三號
　　公　訴　人　臺灣花蓮地方法院檢察署檢察官
　　被　　　告　戊○○
　　　　　　　　丁○○
　　共　　　同
　　選任辯護人　張靜
右列被告等因傷害致死案件，經檢察官提起公訴（八十七年度偵字第七二四號），本
院判決如左：
    主  文
丁○○無罪。
戊○○被訴傷害致死部分公訴不受理。
    理  由
壹、公訴意旨詳如附件起訴書所載。
貳、無罪部分：
一、按犯罪事實應依證據認定之，無證據不得推定其犯罪事實。又不能證明被告犯罪
    者，應諭知無罪之判決，刑事訴訟法第一百五十四條及第三百零一條第一項前段
    均定有明文。次按認定不利於被告之事實，須依積極證據，苟積極證據不足為不
    利於被告事實之認定時，即應為有利於被告之認定，更不須有何有利之證據，最
    高法院著有三十年度上字第八一六號號判例足資參照。又認定犯罪事實所憑之證
    據，雖不以直接證據為限，間接證據亦包括在內，然無論直接或間接證據，其為
    訴訟上之證明，必須於通常之人均不致有所懷疑，得確信其為真實之程度者，始
    得據之為被告有罪之認定。倘其證明尚未達到此一程度，而有其他合理之懷疑存
    在時，仍不能遽為被告有罪之判斷。
二、本件公訴人認被告丁○○涉有傷害致死犯行，係以證人己○○、丙○○、甲○○
    之證詞，以及被害人游振義於案發後曾分別至衛生署花蓮醫院（原台灣省立花蓮
    醫院，以下簡稱花蓮醫院）、財團法人佛教慈濟綜合醫院（以下簡稱慈濟醫院）
    、財團法人長庚紀念醫院（以下簡稱長庚醫院）就診住院接受治療，惟於八十六
    年十二月二十五日仍因肺部感染、呼吸中樞衰竭不治死亡，有各該醫院病歷資料
    、台灣桃園地方法院檢察署檢察官勘驗筆錄、驗斷書、相驗屍體證明書等附卷可
    稽，另被告戊○○於案發後與被害人所簽立和解書中所記載「甲方戊○○等三人
    與乙方游振義等六人因誤會．．．」等語，其中「戊○○等三人」包括被告丁○○等情，業據其坦認在卷，堪認被告丁○○當日確有參與鬥毆無訛為其主要論據
    。訊據被告丁○○堅決否認有何傷害犯行，辯稱：伊當日見戊○○遭游振義一方
    約五、六名男子圍毆，乃上前勸架，並未毆打游振義等語。經查：【一】被害人
    即死者游振義等六人於案發當日因消費完畢，正欲步出花蓮縣花蓮市○○○街七
    六號五燈獎ＫＴＶ店之際，因故與被告戊○○發生衝突，乃共同毆打被告戊○○
    ，當時被告丁○○見狀，立刻上前勸阻之事實，業據共同被告戊○○在警訊時及
    偵審中供陳甚詳，核與目擊證人甲○○於警訊時所證稱：「我當時吧檯工作時，
    看見戊○○等約三至四名（男子）要進店裏，店內包廂顧客約五至六人正好要離
    去，雙方於大門口交會，後來就有兩名顧客進來並帶有醉意向戊○○交談，沒幾
    句就打起來，兩名其中一名即跑出外面，不知於何處持機車大鎖進來，向黃某頭
    上敲去，致黃某頭部流血，持大鎖男子敲頭後即先行跑出外面，另一名則一直與
    戊○○打架，由玄關處打至外面門口，有一名女子在旁喊叫『不要打了』，隨後
    黃某的朋友也一起衝出外面門口，後來情形我並未看見，過一會我看見黃某頭上
    大量出血，我即主動載其至慈濟醫院。」等語（見甲○○八十七年六月四日警訊
    筆錄，附於偵查卷第七十四頁反面），以及於本院審理時所證稱：「八十六年十
    月四日凌晨零時許在五燈獎ＫＴＶ有發生鬥毆，當時我在吧檯。」、「戊○○當
    時是經理有在場，丁○○剛從外面進來。」、「我看到一位客人和戊○○打架，
    另一位客人從外面拿東西進來打戊○○的頭，打完那人就跑了，另一人還與戊○○在打架，丁○○此時過去勸架，丁○○一直喊不要打、不要打．．．」、「（
    丁○○有無與他們打起來？）沒有，他只是去勸架。」等語（見本院八十九年三
    月八日訊問筆錄）相符，可證被告丁○○所辯其當時僅係在場勸架等語，實屬信
    而有徵，有其可採之處。【二】第查，觀諸證人即與死者同去唱歌之友人丙○○
    於偵查中所證稱：「八十六年十月四日晚上十二點多，當時我們有游振義、己○○及二男一女一起去五燈獎ＫＴＶ，唱完我和己○○去牽車，回去看到游振義和
    ＫＴＶ的人打架，爭執的人有二、三人，我都不認識，我們看到後就跑去勸架，
    跟對方拉來拉去，後來我們被推開，我就看到游振義倒在大廳，我就把游振義拉
    出，當時己○○也被推到門外，之後我就跟另外三個朋友中一位男的送游振義去
    醫院，第一天游某已經不能說話了。拉扯剛開始時沒有拿工具，後來我不知。」
    等語（見偵查卷第一百零七頁反面至第一百零八頁），以及證人己○○於偵查中
    所證稱：「八十六年十月四日晚上十二點多，當時我與丙○○去牽車，回來時看
    到裡面的人與游振義發生爭執，情形很亂，我當時有去勸，後來就先走了。」、
    「走時當時沒有看到游振義受傷。我沒有看到對方拿工具或武器。」等語（見偵
    查卷第一百零八頁反面至第一百零九頁）與嗣後於本院審理時所結證稱：「八十
    六年十月四日凌晨當時我與同事丙○○、游振義及另一名不知姓名的女子一起去
    花市五燈獎ＫＴＶ，當時我已喝醉了，席間好像丙○○、游振義在與別人吵架，
    我見這樣就先坐計程車回去了。」、「不曉得一起去的女子之姓名、住址。」、
    「我有去勸游振義叫他不要這樣，因當時游振義已喝醉了，丙○○也有去勸架。
    游振義當時與不認識的人吵嘴。只見他（死者）與人拉扯，但與何人拉扯忘了。
    」、「不記得當時有無見到目前在庭被告丁○○。當天沒有被打或受傷，因我先
    走了。」、「不是我送游振義就醫，我也不知何人送的。游振義當天如何受傷不
    曉得。忘了有無見到游振義被打，因當天我喝酒醉了。」等語（見本院八十九年
    二月十六日訊問筆錄），均未明確指證被告丁○○於案發當日有何參與毆打死者
    游振義之行為，且衡之當時衝突之發生，係肇因死者等人消費完畢欲行離去時已
    帶濃厚酒意，適見被告戊○○進入店內，雙方一言不合，初則發生口角，繼而大
    打出手，顯見本件傷害行為係屬偶然發生，並非被告丁○○與戊○○事前謀議之
    結果，則被告丁○○既未事先參與謀議，事中又未參與實施傷害行為，自難令被
    告丁○○同負傷害罪責。至檢察官所引各該醫院病歷資料、台灣桃園地方法院檢
    察署檢察官勘驗筆錄、驗斷書、相驗屍體證明書，充其量僅能證明被害人游振義
    因本件衝突受有傷害及於八十六年十二月二十五日因肺部感染、呼吸中樞衰竭不
    治死亡之事實，尚難遽資為被告丁○○有為傷害行為之不利認定。又警訊卷所附
    死者生前與被告等所簽立和解書中雖記載「甲方戊○○等三人與乙方游振義等六
    人於伍燈獎ＫＴＶ因誤會雙方發生衝突，致使伍燈獎經理戊○○及游振義受傷．
    ．．」等語，然該和解書之立書人分別係被告戊○○與死者游振義，且和解情形
    欄內亦僅載「雙方發生衝突，致．．．受傷」等語，就雙方發生衝突之細節，死
    者受傷之原因，所載均語焉不詳，揆諸前揭法條與判例意旨，當不得以此模糊記
    載之文字，逕以臆測推斷被告丁○○有何參與傷害之犯行。被告丁○○所辯，既
    核與前開證人甲○○結證及同案被告戊○○供述情節相符，自堪予採信。此外，
    本院復查無其他積極證據足資證明被告丁○○有何公訴人所指犯行，既不能證明
    被告犯罪，依法自應為無罪之諭知。
、不受理部分：
一、訊據被告戊○○固坦承案發當時有以腳重踢被害人游振義腹部之事實，核與被告
    丁○○於本院審理時所述被告戊○○有與對方打架（見本院八十八年一月二十九
    日訊問筆錄）等情相符，惟其堅決否認有何傷害致死犯行，辯稱：死者游振義之
    死亡結果並非因其傷害行為所致等語。經查：被告戊○○於案發之際因故與死者
    游振義發生口角，並進而互毆等情，已如前述，且以腳重踢他人腹部會因而致人
    受傷，此乃社會上一般人所共悉之簡單經驗法則，自亦為被告戊○○所難諉為不
    知，是被告戊○○以腳重踢被害人腹部之行為，與被害人之傷害結果間，自具有
    相當因果關係，甚為明灼。準此，被告戊○○之傷害事實，堪可認定。【二】再
    按傷害人致死罪之成立，以死亡與傷害具有因果關係者為限。若被害人所受傷害
    ，原不足引起死亡之結果，係因加害者以外知他人行為（包括被害人或第三人）
    而致死亡，則與加害者之行為，並無相當因果關係自難令負傷害人致死之罪責（
    二十九年非字第五二號判例可參）。觀諸卷附被害人之死亡證明書雖係記載：死
    亡之先行原因為呼吸中樞衰竭、肺部感染、腹部挫傷手術後等語。然被害人死亡
    之主要原因應為敗血性休克，主要為感染引起，惟從腹部電腦斷層檢查，無法看
    出敗血症與傷口的關係，亦無法推斷其死亡係手術不當所致，此有長庚醫院九十
    一年四月十六日（九一）長庚院法字第○三三一號函暨所附病歷影本乙份存卷可
    按。且證人庚○○即慈濟醫院外科主治醫師於本院審理時亦到庭結證稱：「（當
    初被害人到貴院就診時之情形如何？【提示慈濟醫院病例說明書】）不知為何被
    害人要轉院，被害人當時傷口仍需處理，以我們的處理經驗，我們曾遇過比他更
    嚴重的相同病例，而這些病例經過治療後均能康復。當時被害人確實可以進食（
    流質食物）。在慈濟時被害人的病情已獲得初步控制，再住一、二個月就可以康
    復。」、「（被害人的病情是否可能因轉院過程的運送而惡化？）需視運送時間
    、方式方能論斷傷口是否因運送而破裂，當初家屬是說要到林口長庚，所以我才
    同意讓他轉院，若是到三重醫院，我就不會同意，因為被害人的病情須到醫學中
    心醫院等級才有辦法處理，但被害人出院後我們沒有辦法管制他的去處。」、「
    （對三重醫院病歷所載『屢勸不聽』，其意思為何？）係指被害人在醫院抽煙、
    吃檳榔，醫師禁止被害人續為，而他不聽的意思。」、「是因為被害人肚子痛才
    到慈濟，當時是因為花蓮醫院的醫師認為沒事才讓被害人出院，後來被害人又肚
    子痛才到慈濟，他到慈濟時已有敗血性、休克現象，所以開完刀後馬上住進加護
    病房。之後轉到普通病房是因為病情已經控制住了。」、「若被害人一離開慈濟
    後即入長庚，應該就不會有問題。」、「（死者住貴院二十幾天有無發現其有重
    大或難治疾病或家庭病史？）沒有。」、「（慈濟醫院病情說明書記載「可進食
    」在醫學上之意思為何？）表示其腸道通暢，可進食時表示其抵抗力較好，傷口
    感染與死亡在此病例並無因果關係。」、「（對三重醫院病情說明中【提示】其
    就被害人之傷口感染處置情形為何？）在三重醫院有再開刀，有把被害人的人工
    肛門接回去。這傷口沒有控制好就會導致肺呼吸衰竭。病例上記載在被害人最後
    急救之前有發現被害人有氣胸，這可能是中央靜脈導管施放不當，戳到肺部造成
    肺泡破裂，所以病歷尚有記載有再重新放置中央靜脈導管，並有照射胸部Ｘ光確
    認。病歷上記載同年十二月二十四號上午被害人並無發燒，但病歷上並無體溫計
    錄表，至同日下午被害人即突然發生瞳孔放大現象。」、「病歷上載被害人到長
    庚時，其昏迷指數已剩三，其病例上並載電腦斷層掃瞄並無發現腹部化膿，這表
    示腹部部分並無感染，應該是其他部分有受到感染。長庚病歷上並對其照胸部Ｘ
    光懷疑是肺炎，中央靜脈導管插太久、肺炎均可能造成肺呼吸衰竭。長庚醫院病
    歷並載三重醫院幫被害人作人工肛門作接合手術時可能不當，致小腸與人工肛門
    吻合處癒合不當（類似水管漏水），使腸內髒物質外流。」、「病人當時若轉院
    到長庚，以長庚之設備應能控制住病人病情，三重醫院所進行之醫療療程，與我
    們本院預定進行的醫療計畫相同，但因三重醫院設備較不足、人力照顧等因素，
    所以在感染的預防上較為不足，且其所施行的措施如全靜脈營養等均是屬於具有
    高度感染性的治療方式，需要專業設備、人力來進行照護。病人若在本院持續治
    療應能康復，因為本院曾治癒過數名相同病例。」、「（長庚醫院診斷被害人死
    亡之原因為何？）長庚醫院診斷被害人死亡原因是敗血性休克合併多發性器官衰
    竭。氣胸也會導致死亡。」等語（見本院九十一年四月十五日訊問筆錄），另證
    人乙○○即花蓮醫院主治醫師亦到庭結證稱：「那時被害人自己說是跌倒受傷，
    沒有說他被打，而且酒味很濃，（庭呈病例影印附卷）被害人左眉、右頰、右臉
    皆有裂、擦傷，胸腹交接處（當時原文是寫胸壁）有擦傷。那時我們先消毒、縫
    合，再打破傷風、消炎針、打點滴、開口服藥，上述完成後約當日下午二點半，
    那時被害人有肚子痛、腸洩現象，我們有追蹤，但是我們打點滴打到三點半時被
    害人拒絕再打點滴，說要回家。當時被害人的血壓是正常的（107，70參見護理
    紀錄），心跳較快是98。」、「（如果腸道破裂三天了還救得回來嗎？）可以。
    」、「因為被害人沒有說他被打，只有說是自行跌倒，所以我們的注意力不會放
    在腹部，而是全盤考量。被害人血液檢驗單wbc（白血球數目）是5500，hgb（血
    紅素）是17.9，都在正常範圍。所以如果被害人腸道破裂白血球的值會馬上升高
    。因為這些數值正常，所以我們沒有為被害人照射超音波。」、「病人就診時最
    好說清楚、坦白，本件被害人隱瞞病情原因，且當時有濃厚酒味，所以會誤導診
    斷、治療。病人當時亦未配合治療，他自行把點滴管拔掉了，影響治療。」、「
    （被害人離開醫院時情況如何？）被害人離開醫院時是由朋友帶回的，還可以自
    行走路。」、「（對本案三重縣立醫院當時醫診說明書所作中心靜脈導管有無可
    能導致氣胸意見如何？）中心靜脈導管插不好頂多是把肺膜弄破，病例上上載當
    年十二月二號有重置中心靜脈導管，重插中心靜脈導管可能會導致肋膜破掉而致
    氣胸而呼吸困難。tpn表示腸道不好，表示不經口吃東西，但可由管道進食流質
    食物。」、「（三重縣立醫院當時醫診說明書所載「病人屢勸不聽」意思為何？
    ）該病例紀錄上載十二月二十號病人一般狀況良好geneal stable，因為被害人
    抽煙又吃東西所以醫生勸他不要如此做才說被害人屢勸不聽，但上有載明被害人
    情況穩定，醫生並建議病人轉院台大醫院。」、「（對本案慈濟醫院當時醫診說
    明書意見如何？）其上載MBD表示病人情況穩定（生命徵象穩定，不會發燒，但
    傷口不一定癒合）可以出院。」等語（見本院九十一年四月十七日訊問筆錄），
    再參酌被害人游振義經慈濟醫院施以手術治療後，因狀況穩定，於八十六年十月
    二十一日業已自加護病房轉至普通病房續行治療，於同年十月二十四日應家屬要
    求轉院時，其腹部傷口係以人工腹膜覆蓋，發燒情形已獲得控制，恢復進食，如
    持續治療，可痊癒，病歷上係記載「ＭＢＤ」，此有慈濟醫院八十七年三月十一
    日編號第三六八七號、九十一年四月九日第五二八號病情說明書及病歷資料各一
    份附卷可參，而被害人於轉院至台北縣立三重醫院（以下簡稱三重醫院）後，其
    於八十六年十二月二十日之病情，醫生記載係「ＧＥＮＥＲＡＬ  ＳＴＡＢＬＥ
    」字樣，且同日病歷亦記載病人有抽菸、食用檳榔，經屢勸不聽情形，此亦有三
    重醫院住出院病歷摘要一份在卷可稽，可知本件被害人所受之傷害如經適當治療
    ，依現今醫療技術水平，通常皆可治癒，而其於慈濟醫院住院並接受手術後，病
    情亦確趨於穩定，已可進食，腸道暢通，並無發燒狀況，倘持續在該院接受治療
    ，痊癒可期，惟其後家屬為求就近看護，乃為被害人辦理轉院至非教學醫院等級
    之三重醫院，其間病情雖亦維持穩定程度，然囿於該院人力、設備均遠不及慈濟
    醫院，而被害人復有擅自抽菸、食用檳榔，不聽醫師勸阻情形，最後終因敗血性
    休克導致死亡。則被害人敗血性休克主要既係因感染引起，而其之所以引發感染
    ，或可能因三重醫院醫療過程具有過失，或可能因被害人自身行為導致病情遽變
    ，原因非只一端，且長庚醫院對被害人施以腹部電腦斷層檢查，未能看出敗血症
    與被害人原所受傷害有何關係，此外，亦無證據可認慈濟醫院施作手術有不當之
    處，自難認被害人之死亡結果與被告戊○○之傷害之行為間具有相當因果關係存
    在，從而，尚不得遽課被告戊○○以傷害致死之罪責。故核被告戊○○所為，係
    犯刑法第二百七十七條第一項普通傷害罪。公訴人雖認被告戊○○以腳踢被害人
    游振義，致被害人發生死亡結果，因認被告係犯刑法第二百七十七條第二項傷害
    致死之罪嫌云云，惟被告戊○○所為以腳踢擊被害人之行為，顯難認為與被害人
    之死亡結果間具有相當因果關係，已如前述，是公訴人起訴法條，容有未洽，應
    予變更。
二、按告訴或請求乃論之罪，未經告訴、請求，或其告訴、請求經撤回或已逾告訴期
    間者，應諭知不受理之判決，刑事訴訟法第三百零三條第三款定有明文，又被害
    人已死亡者，得由其配偶、直系血親、三親等內之旁系血親、二親等內姻親或家
    屬告訴，告訴、告發應以書狀向檢察官或司法警察官為之，其以言詞為之者，應
    制作筆錄，此於同法第二百三十三條第二項前段、二百四十二條前段亦分別定有
    明文；如上所述，被告戊○○傷害被害人游振義固符合刑法第二百七十七條第一
    項傷害罪之構成要件，然依同法第二百八十七條前段之規定，須告訴乃論，惟查
    ：觀乎偵查卷宗（八十七年度相字第十一號、第十七號、八十七年度偵字第七二
    四號），並無何告訴狀在卷，此外亦查無何有告訴權人提出合法告訴；至於游振
    義之母游蕭吉雖於本案繫屬於本院後對被告提出刑事附帶民事訴訟（九十一年度
    附民字第二四號），然至本件言詞辯論終結時（九十一年四月十七日）止，其並
    無向檢察官或司法警察官為補行告訴，再由檢察官或司法警察官將告訴狀或言詞
    告訴之筆錄補送本院，尚難認有合法之告訴，故雖有該刑事附帶民事訴訟，亦無
    足據之為合法告訴，揆諸前揭法條規定，就被告戊○○所犯刑法第二百七十七條
    第一項之傷害罪，既未經合法告訴，自應應諭知不受理之判決。
據上論斷，應依刑事訴訟法第三百條、第三百零一條第一項、第三百零三條第三款，
判決如主文。
本案經檢察官李子春到庭執行職務。
中      華      民      國    九十一    年      五      月      七      日
                              臺灣花蓮地方法院刑事庭
                                  法  官  陳  世  博
右正本證明與原本無異。
如對本判決不服，應於送達後十日內，向本院提出上訴狀。（應抄附繕本）告訴人或
被害人如對於本判決不服者，應具備理由請求檢察官上訴，其上訴期間之計算係以檢
察官收受判決正本之日期為準。
                                   法院書記官
中      華      民      國    九十一    年      五      月      十     日
